臺灣臺中地方法院民事判決　　　　　　　　　　　　　　九十二年度醫字第一二號
　　原　　　告　　丙○○
　　兼法定代理人　辛○○
　　原　　　告　　乙○○
　　右　三　人
　　訴訟代理人　　吳光陸　律師
　　被　　　告　　戊○○
　　　　　　　　　己○○
　　法定代理人　　童瑞年
　　右　三　人
　　訴訟代理人　　壬○○
右當事人間請求損害賠償事件，經本院於民國九十四年六月十日言詞辯論終結，判決
如左：
    主      文
原告之訴及假執行之聲請均駁回。
訴訟費用由原告負擔。
　　事實及理由
壹、程序方面：
    被告丙○○、丁○○經多次合法通知，均未於言詞辯論期日到場，核無民事訴訟
    法第三百八十六條各款所列情形，爰依職權由被告一造辯論而為判決。
貳、實體方面：
一、原告主張：王世民身體尚屬健朗，於民國九十年八月一日晚上因腹部突然感到劇
    痛，到被告童綜合醫院急診，經送加護病房，詎該院之住院醫生即被告己○○、
    主治醫生即被告戊○○均未積極處置，王世民已呈休克現象，仍未處理，以致無
    法挽回，而於二日凌晨五時三十分心跳停止，七點三十分宣布死亡，王世民入加
    護病房不久，除腹部疼痛，已呈休克現象，血壓降底、血紅素不及常人之一半，
    然除注射食鹽水二次，重碳酸鈉一次外，並未予輸血、對血壓降低及休克現象未
    積極處理，以致王世民因休克而死亡，被告己○○、戊○○既為醫生，對上開休
    克現象本有義務應予救治，竟未處理，應有過失，依民法第一百八十五條第一項
    、第一百八十四條第一項之規定規定應負賠償責任，被告童綜合醫院對於被告己○○、戊○○之過失，亦應依照民法第一百八十八條第一項之規定負連帶賠償責
    任，況醫療行為所從事之工作及活動均有生損害他人之危險，被告對於損害非由
    其工作或活動或使用之工具或方法所致，及防止損害之發生已盡相當之注意，應
    負舉證責任，而醫療契約為類似委任之無名契約，被告未依善良管理人注意義務
    履行債務，致王世民死亡，屬不完全給付之加害給付，應依民法第二百二十七條
    之規定負損害賠償責任，其對於已盡善良管理人乙節，亦應負損害賠償責任，請
    被告抗辯有不可歸責之事由，亦需負舉證責任，況醫療行為有消費者保護法規定
    之適用，被告除應就其無過失乙節，負舉證責任，且縱使被告得舉證其無過失，
    法院亦僅得減輕其舉證責任，是被告應負賠償責任。又原告丙○○等三人係王世
    民之子女、辛○○為其妻，乙○○為其母，王世民於法律上對渠等，均負有法定
    扶養義務之人，且渠等亦因此造成精神上受有損害，自應依民法第一百九十二條
    、第一百九十四條負賠償責任，另原告辛○○又為支出喪葬費用之人，亦得向被
    告請求此部分支出費用，茲因原告辛○○共支出喪葬費：三十萬元、原告丙○○
    、丁○○、甲○○、辛○○、乙○○扶養費所得請求之扶養費分別為二十四萬三
    千四百三十六元、二十九萬一千六百八十六元、四十八萬四千五百三十一元、一
    百五十八萬三千五百二十九元、六十六萬三千八百九十五元，及分別遭受喪父、
    喪夫、喪子之痛，不言可諭，各請求一百萬元之精神慰撫金等語。並聲明請求：
    (一)被告應連帶給付原告丙○○一百二十四萬三千四百三十六元、原告丁○○一百
    二十九萬一千六百八十六元、原告甲○○一百四十八萬四千五百三十一元、原告
    辛○○二百八十八萬三千五百二十九元、原告乙○○一百六十六萬三千八百九十
    五元，及均各自起訴狀繕本送達翌日起至清償日止按年利百分之五計算之利息；
    (二)願供擔保，請准宣告假執行。
二、被告則以：王世民於九十年八月一日深夜入院急診求治，至翌日凌晨轉入加護病
    房，血液凝固時間為15.9秒，意識模糊，應是大量飲酒所致，當時主訴腹部疼痛
    ，白血球尚屬正常，並無感染跡象，為求慎重，即時做血液培養，其後王世民出
    現代謝性酸中毒、休克現象，在住院二小時臨時檢測血紅素，均在7.0- 7.5g/dl
    之間，肛診無血便、鼻胃管引流僅為黑褐色胃液，故無須緊急輸血之必要，該患
    者亦曾給予輸血，大量補充水分、電解質及預防性抗生素，在處理上並無爭議之
    處，兩天後之培養結果均為海洋創傷性弧菌感染，該細菌係經由食用未煮熟之海
    產，尤其以貝類或近海與經海水浸泡之貝殼或岩石刮傷即會受到感染，感染後平
    均於十二至二十四小時即發病、發燒，但以嚴重上腹部疼痛表現，如無病史診斷
    相當困難，當時並無腹膜炎症狀，故無會診外科之必要，雖曾會診外科，因外科
    認無手術必要，其死亡率於正常人已相當高（約百分之二十至三十），而王世民
    係先前已經診斷出有酒精性肝硬化現象，其死亡率高達百分之百。且經解剖後可
    以證明王世民因嚴重酒精肝硬化又感染海洋創傷弧菌，細菌已穿越腸壁進入血液
    循環，進入休克狀態，此時施打任何抗生素已無法挽回生命，無法證明被告醫療
    處置或給藥有何相當因果關係，尚難認為被告有何不完全給付之情形，況且原告
    在目前之科技水平之下，已善盡應盡責任，被告戊○○從頭至尾亦未參與病人之
    醫療過程，更無須負任何責任等語。並聲明：(一)原告之訴及假執行之聲請均駁回
    ；(二)如受不利判決，願供擔保請准免為假執行之宣告。
三、兩造不爭執之事實：
  (一)王世民於九十年八月一日晚間因感覺腹部突然劇痛，到被告童綜合醫院急診，經
    送加護病房，由該醫院之住院醫生即被告己○○、主治醫師即被告戊○○治療，
    於翌日凌晨五時三十分心跳停止，七點三十分宣佈死亡。
  (二)原告丙○○、丁○○、甲○○係王世民之子女；原告辛○○為其配偶；原告乙○○為其母親。
四、法院得心證之理由：
    兩造爭執所在，應在被告童綜合醫院與原告間之醫療契約間，是否仍有消費者保
    護法之適用？若有，其所施用之醫療服務是否符合當時科技及專業可合理期待之
    安全性？被告童綜合醫院所僱請之住院醫生即被告己○○、主治醫生即被告戊○○於執行醫療職務，是否已盡到善良管理人之注意義務，而有過失？及王世民之
    死亡與渠等之醫療行為間有無因果關係？
  (一)按消費者保護法對於何謂消費行為？並無直接明文規定，然以文義觀之：「消費
    」係「生產」之相對詞，除生產外一切為滿足生活目的之活動，易言之，凡是基
    於求生存、便利或舒適之生活目的，在食、衣、住、行、育、樂方面為滿足人類
    慾望之行為，均屬消費行為。醫療行為之本質在於提供專業技術及服務，與消費
    者之身體及生命安全或衛生有直接關係，自接受醫療服務者觀之，乃屬於人類基
    於求生存之生活目的，為滿足人類慾望之行為，其為以消費為目的而接受服務之
    消費者甚為明確。又消費者保護法第七條第一項所謂之服務應係指非直接以設計
    、生產、製造、經銷或輸入商品為內容之勞務供給，且消費者可能因接受該服務
    而陷於安全或衛生上之危險者而言。是以，本質上對於消費者之身體及生命具有
    衛生或安全上危險之醫療服務，自有本法之適用。依立法目的觀之：消費者保護
    法第一條已明確揭示其立法目的在於「保護消費者權益，促進國民消費生活安全
    ，提昇國民消費生活品質」；第二章關於消費者權益並特設健康與安全保障乙節
    ，明定提供服務之企業經營者應確保其所提供之服務，無安全或衛生上之危險，
    以及為警告標示等義務；尋究其因，乃近年來經濟快速發展，科技進步，商品日
    新月異，服務類型遽變，現行民法及相關法律已無法涵括多樣多變之消費型態，
    及規範消費者與企業經營者間所發生之法律關係，為提高消費品質，維護消費安
    全，特制定消費者保護法以為規範。依此立法目的，則以提供服務為營業者，不
    問其服務之具體內容是否與商品有關，均屬消費者保護法所規範之對象。況人之
    一生，生老病死，幾乎無可免於接受醫療服務者，醫療服務行為既與生命、身體
    、健康息息相關，為達上開立法之目的，醫療行為應受消費者保護法之規範。是
    據上所述，醫療行為應受消費者保護法之規範。次按從事提供服務之企業經營者
    應確保其提供之服務無安全或衛生上之危險，消費者保護法第七條第一項定有明
    文。所謂「安全或衛生上之危險」，依消費者保護法施行細則第五條之規定，係
    指服務於提供時，未具通常可合理期待之安全性，且未符合當時科技或專業水準
    者而言。是否具備通常可合理期待之安全性，則應以提供服務當時之「科技」及
    「專業」水準，以及符合社會一般消費者所認知之期待為整體衡量。被告童綜合
    醫院既係從事醫療服務而為營業，是就其與病患間因醫療服務所生之法律關係，
    自應受消費者保護法之規範。又消費者保護法既為民法之特別法，自然應優先於
    民法之適用，先此敘明。
  (二)又按現行醫療法第八十二條固定規定：醫療業務之施行，應善盡醫療上必要之注
    意。醫療機構及其醫事人員因執行業務致生損害於病人，以故意或過失為限，負
    損害賠償責任。惟該條文乃中華民國九十三年四月二十八日總統華總一義字第
    09300083211號令修正全文一百二十三條時所公布；而依該法第一百二十三條之
    規定係自公布日施行，故縱使醫療法有上開修正條文，然本件係因王世民於九十
    年八月一日晚間因感覺腹部突然劇痛，到被告童綜合醫院急診接受醫療服務後發
    生死亡事件所生之醫療爭議，依法律不溯及既往原則，本件自不受上開醫療法修
    正之影響，是睽諸上開說明，本件自仍有消費者保護法之適用。
  (三)次查，本件經送法務部法醫研究所、行政院衛生署醫事審議委員會、國立臺灣大
    學附設醫院鑑定，其結果：1.法務部法醫研究所認為：死者王世民死前病情變化
    極迅速，並不尋常（近乎離奇），病人（即死者）一到醫院即呈休克狀態，雖經
    童綜合醫院醫師急診醫師陳瑞明及加護病房醫師余鴻章等人悉心照顧，仍無法救
    治而迅速死亡，病人於九十年八月一日晚上求診於童綜合醫院醫師，於二十三時
    三十分在該醫院急診內科看病的是陳瑞明醫師，陳醫師有極詳細的供述：「病人
    發熱三十九度二攝氏高溫，血壓為八八－四九，心跳一二０，咽喉略發炎，腹部
    柔軟，有微壓疼，但機無反彈疼，腹部未漲，未見有復膜炎跡象，所以未請外科
    醫師診療，病人雖有貧血，但未有集聚貧血（急遽現象則無），所以亦未加予輸
    血，但這二點極遭病人家屬非難，認有醫療過失，病人馬上移加護病房醫療，加
    護病房醫師己○○仍持相同觀點，未會診該院外科醫師，亦未加予輸血（只輸液
    ），然四時至五時，病人意識漸趨昏迷，血壓又下降，安插胃管時，流出五００
    西西黑色血水而開始輸血，並會診外科醫師，但病人血壓續降，雖經急救無效，
    死亡於上午七時三十分，在病人病歷記載：病人未有心肥大與擴大，亦未曾有過
    高血壓，平常只嗜酒，並有強力吸煙，但未曾有過藥物過敏，亦未手術過等，算
    起來病人身體正常」。病人死亡剖驗以及顯微檢查判明：死者有肝硬化（不甚高
    度），但有心衰竭現象，諒為病人因患肝硬化併發代謝性衰竭之結果引起之心肌
    病變相繼有心肺衰竭情形，因此心肺不支迅速死亡。死者未見有胃潰瘍，亦未見
    「因肝硬化所引起之食道靜脈瘤及其出血等」死亡前之出血疑為休克引起之壓力
    性潰瘍（stress uler）等語，2.行院院衛生署醫事審議委員會則認為：王世民
    先生被送到急診時，已呈休克狀態（血壓低，心跳快）。休克原因很多，例如：
    出血性休克及敗血性休克等，雖病人在幾個小時後，鼻胃管引流導出咖啡狀液體
    500C.C，但在就診當時，並無明顯胃腸道出血的現象（包括排解瀝青便、解血便
    、吐血或咖啡狀物等）；而病人的血紅素值僅7.1gm/dL，此次偏低的血紅素，部
    分原因固然可能是出血造成，但慢性肝疾病的後遺症（脾臟破壞血球、骨髓產生
    不足等）也是很重要的相關因素。由於沒有急性明顯出血的症狀，所以醫師不能
    確定病人是出血性休克，也因此一開始沒有立刻輸血，並不能算是有疏失。病人
    一開始發高燒，是應該考慮感染引起的敗血性休克，不過，其白血球計數4100
    /uL 是在正常範圍內，所以醫師也無法一下子斷定為敗血症而馬上投與抗生素。
    肝硬化病人有時會有因為脾機能亢進而致基態的白血球數目偏低，一遇到感染，
    血球數上升，反而落在正常範圍的情形。這種情形，可能誤導醫師而沒有考慮到
    感染症的可能，不過，病人於八十九年一月時檢查白血球5600 /uL，並無基態偏
    低的情形，所以此次的白血球計數有否誤導的情形實不得而知。病人就診時雖有
    腹痛，但據醫師描述及病歷記載，其腹部檢查並無腹膜炎跡象，所以醫師沒有立
    刻會診外科，急性腹症原因很多，有些需要外科協助解決，有些則否，觀察二至
    三小時後看狀況（對此一病人，當時醫師是懷疑會不會是消化性潰瘍併穿孔）再
    照會外科，也是合乎情理的處置。病人血液培養後來已證明是創傷弧菌感染，此
    種細菌是海水中最常見之菌落，感染最容易發生在酒癮者或肝病病人身上（食入
    未煮熟的海產貝類或傷口感染），一般文獻統計死亡率都在50 %以上。若病人就
    醫時已呈現低血壓或休克狀態，則死亡率高達77至100%（參照資料：長庚醫學雜
    誌1994;17(4):339-46.:Journal of Emergency Medicine 1998; 16(1):61-6 ）
    。病人就醫時、已呈休克狀態，短短數小時之內即死亡，過程快的有些離奇，但
    若確知是創傷弧菌感染，則結果也不算令人意外，整體來說，這個案例醫療過程
    並無疏失。」等語，3.國立臺灣大學醫學院附設醫院則認為：「王先生罹患肝硬
    化（可能源於酗酒），在民國九十年（誤植為八十九年）八月一日夜間就診時，
    表現出高燒、寒顫、休克現象。由此應可斷定其已發生敗血性休克，亦即發生感
    染，造成菌血症和休克。雖然後續在院觀察中發生了上腸胃出血現象，這現象可
    能是源於王先生本身的腸胃道潰瘍、肝硬化合併食道靜脈曲張和出血、或次發於
    敗血性休克。敗血性休克的診斷，可由後來的血液培養長出細菌（創傷弧菌：
    Vibrio vulnificus）和王先生持續出現休克和代謝性酸中毒（metalbolic
    acidosis）得以證實，血液培養長出創傷弧菌，在臺灣地區的肝硬化病患並不罕
    見，而且經常合併軟組織潰爛和高死亡率。因此由個案的病情變化看來，確實符
    合創傷弧菌造成的敗血性休克而致死。王先生在急診就醫後，很快地轉進加護病
    房，接受更嚴密的監視，這些醫療過程，並無可議之處。但是要判斷本件有無疏
    失，究竟何時投予抗生素值是得釐清的問題。雖然創傷弧菌敗血症在肝硬化患者
    引致很高的死亡率，其是否及時接受抗生素治療，也會影響預後。若是在急診室
    或入加護病房之際，即已投抗生素治療，不論該抗生素在抵抗力較差的肝硬化病
    患能否奏效，該院並無疏失。但是，如果王先生是遲至如案情概要所述住進加護
    病房上午四時以後才接受第一劑抗生素（unasyn），該診治的醫事人員恐有延遲
    投予抗生素的疏失。因此，要判斷本案有無疏失，請醫院提供第一劑抗生素投藥
    的時間為宜」等語。
  (四)復查，證人即紀錄本件醫療過程之護理人員庚○○到庭證稱：「（問：提示童綜
    合醫院八月二日的護理紀錄，是否你製作？）是」、「（問：護理紀錄上面記載
    有時間，該時間所指意思為何？）時間是指我記錄的時間點，所載的事實內容是
    記錄前所做的動作。這是我們大家都是這樣記錄的」、「（問：打針及用藥時間
    是否會特別去載明？）不會，打針及用藥施打完成後，才去記錄。我寫的時間仍
    舊是我實際做紀錄的時間，上面的時間不代表我施行的時間」、「（問：為何不
    記載你確實為施行步驟的詳細時間？）因為我做的太多事情，沒有辦法完全記起
    來，所以事後才一起記載。」、「（問：第一劑抗生素unasyn何時施打？）我是
    五點四十分做紀錄，實際上施打時間我不記得」、「（問：可否推算何時施打？
    ）我還是沒有辦法推算，我五點四十分之前做紀錄的前一次是四點五十分，實際
    施打第一劑抗生素unasyn我只可確定是在五點四十分以前」、「（提示醫囑單，
    並問：可否想起第一劑抗生素unasyn何時施打？）依照醫囑單，應該是醫生下完
    單就施打，應該是四點左右」、「（問：準備施打藥劑時間需多久？）若是加護
    病房有藥劑，準備時間不需要到一分鐘」、「（問：為何不在四點五十分做紀錄
    ，而是在五點四十分做紀錄？）我也不記得」、「（被告訴訟代理人問：醫生在
    之前就有跟我們說要施打抗生素，一般醫生在口頭下指示的時候他就會順便做紀
    錄，一般情形大概是隔幾分鐘，基本上不會太久，我只可以確定若是在四點之前
    下ORDER，下完口頭ORDER之後我們就會去施打抗生素」、「（被告訴訟代理人問
    ：患者一點二十分進入加護病房，為何你的護理記錄寫二點二十五分？）因為患
    者進來的時候還是要做身體的評估跟幫病患換衣服、整床、貼EKGMONITOR及問患
    者本身的基本資料及之前有無過去病史，這次因什麼原因進入醫院求診及處理一
    些醫師所下的一些需要處理的事物，像是抽血報告，處理完後有空才寫紀錄」、
    「（被告訴訟代理人問：患者早上一點二十分進入加護病房至早上四點有無做任
    何處置？）抽血，因為患者血壓不高有灌水，又因為患者在痛、心跳快，給予輸
    液治療及止痛藥物，雖然紀錄是在四點多，但這些處置可能多在四點之前處理」
    、「（被告訴訟代理人問：患者血壓不高灌水，指輸液治療？）是」、「（被告
    訴訟代理人問：四點以前都有貼EKGMONITOR？）有患者一進來就要貼了」、「（
    被告訴訟代理人問：患者在加護病房有無表示什麼症狀，或是患者家屬有無說吃
    了什麼或主述什麼？）從紀錄來看，患者覺得自己不舒服很多天，後來有發燒、
    會冷、肚子痛，由他們鄰居載他到醫院急診」、「（原告訴訟代理人問：童綜合
    醫院加護病房有無前面所說之抗生素？若是沒有，要到哪裡拿？）基本上沒有，
    但我們會把別的病患的藥挪過來用，再從藥房裡領出來補，基本上我們沒有藥是
    要先到藥房領藥」、「（原告訴訟代理人問：你們都是按照醫囑單來處理？）是
    」、「（原告訴訟代理人問：如何確定案發當天有多餘的上開抗生素可以挪給王
    世民使用？）針劑及藥物都是一天份，上開抗生素並不限於休克病人在使用，我
    剛才並沒有說本件醫生交代一分鐘內施打完，那是指有藥劑的話。正常狀況，若
    沒有藥劑要五分鐘時間到藥房去領藥劑。」、「（原告訴訟代理人問：王世民的
    抗生素是否你施打的？）應該是我打的」、「（原告訴訟代理人問：你工作完才
    做紀錄，記錄是否以時間點分段記錄？）是」、「（原告訴訟代理人問：如果你
    二點施打，你記載二點半，二點四十、二點五十、三點陸續記載，但三點半才發
    現漏載，如何補救？）我就直接在我何時想起的紀錄時間，會在三點半把它記錄
    下去，不會標明何時打（針）」、「（原告訴訟代理人問：你在護理紀錄三點二
    十分有記載，三點二十一分又有記載，記載有關血壓心跳，這次記載是發生狀況
    的當時還是回溯記載？）我是記載發生狀況的時間點，我們是有空就直接寫，沒
    空的話就直接補」、「（原告訴訟代理人問：對於四點的醫囑施打抗生素為何從
    三點五十分、四點二十分、四點半、四點五十分都有紀錄，為何都沒有記載施打
    抗生素的紀錄？）有可能是事後才想到才補記，從我記錄的情形應該是結尾之後
    再補記」、「（原告訴訟代理人問：可否確認有否施打抗生素？）從我有寫紀錄
    這點我確定我有施打抗生素」等語，足見證人庚○○對於第一劑抗生素（unasyn
    ）之施打時間雖無法確定於四點以前即施打，然證人庚○○既為依照醫師指示而
    後進行醫護行為之人員，衡情於其進行醫師所指示之事項時，除非醫院方面另有
    派人在旁專門從事記錄外，應難同時進行記錄動作，而若由進行醫護行為之人員
    自兼記錄工作，其於事後始為記錄之情形，亦為常情使然，然證人庚○○對於漏
    未記錄之情形，既非直接補記於實際施打之時間點上，而係記錄於其事後回憶時
    之時間點上，是尚難認為其於五點四十分所作之補記，係遲至五點四十分所施打
    ，而護理紀錄固為審視醫療過程之重要文件，然其記載文義若生疑義，仍應以記
    載人記載時之實際情形為準，本件證人庚○○作證時，對於其是否於四點以前即
    施打乙節，並無法明確證述，而護理記錄之時間又僅記載於五點四十分之位置，
    被告所提出之臨時醫囑記錄單醫師最早之處置最早亦於四時二十七分許，客觀上
    顯示出之證據，並無法推認被告方面於四點以前已有施打第一劑抗生素之事實，
    或許急救過程，醫事人員可能忙於研究及處理病患之狀況，而無暇立即做紀錄（
    ，而病患病情過於緊急，及初始病情不明朗較難判斷，固然會影響到診治之時機
    ，然而醫事人員經驗不足或處理態度過渡輕忽草率等因素，亦無法據此排除，再
    者，關於紀錄與事實不符部分，既由記錄之人自行所造成，對於如何造成紀錄與
    事實之差異，並非病患及其家屬所得干預，是應由被告方面負舉證責任較為妥適
    ，雖國立臺灣大學醫院附設醫院於九十四年五月六日第二次鑑定回函認為：「王
    先生住進加護病房後，依據臨時醫囑紀錄，醫師曾在加護病房開立兩次血液培養
    的醫囑（08/02- 01:31 08 /02-02:31），可推測當時加護病房醫師確曾懷疑病
    人有感染之可能性，依據實務經驗，病人做完血液培養後，通常會即刻投予抗生
    素，除非當時加護病房中沒有該種抗生素，必須向醫院藥局領取，故而發生較晚
    投藥的現象。然而據護理人員所稱，取得藥物僅約五分鐘，因此推斷取得藥物與
    投藥應不至於間隔過久，據此，依實務經驗推測，第一劑有可能在上午四點以前
    投藥，然而電腦醫囑紀錄的投藥時間卻在五點鐘以後；若是處置中的病患因為病
    情不穩定，醫師和護理人員無法分身記錄病例或立即記錄所開立處方時，最可能
    的處理方式是在病患處置告一段落後再完成記錄。」等語，然縱認實務經驗係病
    人做完血液培養後，通常會即刻投予抗生素，惟此乃一般正常之醫療處理過程應
    有之經驗，然並無法據此推認本件處理過程即與上開實務經驗吻合，鑑定意見以
    此實務經驗直接推論本件醫療處理過程，恐欠妥適，更何況證人庚○○記錄之時
    間係於五點四十分，其到庭作證時，既無法確定其何時施打第一劑抗生素，縱認
    其有完成施打動作始為記載之記錄習慣，充其量僅能推認其於五點四十分以前施
    打，然仍無法確切證明是四點以前即施打完畢，被告方面對於其已於四點以前妥
    適為病患王世民注射第一劑抗生素乙節，復未能提出其他更有利證據以資證明，
    其此部分所辯要難採信。本件參照國立臺灣大學醫院附設醫院第一次之鑑定意見
    ，認為被告方面於醫療過程，恐難推託其未按時為病患王世民注射抗生素之嫌疑
    ，其於本件醫療過程自有欠缺合理可期待之安全性，及醫療之專業水準，堪予認
    定其有過失。
  (五)再按從事設計、生產、製造商品或提供服務之企業經營者，於提供商品流通進入
    市場，或提供服務時，應確保該商品或服務，符合當時科技或專業水準可合理期
    待之安全性。商品或服務具有危害消費者生命、身體、健康、財產之可能者，應
    於明顯處為警告標示及緊急處理危險之方法。企業經營者違反前二項規定，致生
    損害於消費者或第三人時，應負連帶賠償責任。但企業經營者能證明其無過失者
    ，法院得減輕其賠償責任，消費者保護法第七條定有明文，是企業經營者應負連
    帶損害賠償責任之前提，亦需具備有因果關係之要件，此項要件又與是否有可歸
    責之事由之間，為屬不同之獨立要件，是醫療人員有疏失與結果之發生不一定具
    有相當之因果關係，又所謂相當因果關係，係以行為人之行為所造成的客觀存在
    事實，為觀察的基礎，並就此客觀存在事實，依吾人智識經驗判斷，通常均有發
    生同樣損害結果之可能者，該行為人之行為與損害之間，即有因果關係（參照最
    高法院七十六年度臺上字第一五八號判決意旨），查本件再度經國立臺灣大學醫
    學院附設醫院補充鑑定後，其結果認為：「(一)王世民先生（以下簡稱王先生）到
    院後，已經出現敗血性休克現象，依據病患感染的病原和到院時的病症表現判斷
    ，即便在四點以前接受了抗生素治療，仍可能因敗血性休克致死。生命是否可以
    得到延續而不致於過早死亡，並不完全倚賴抗生素投予，尚包括其他重要的影響
    因素，例如病患原先的免疫力、來院時的病情嚴重程度；此外，視病情需要，尚
    須依賴給予其他適當的輸液、氧氣、升壓劑、呼吸器等支持療法。因此，本案病
    人投藥時間的早晚，僅能反映其處理過程中，診治醫師是否及時考慮敗血症的發
    生，並且儘快使用抗生素。‧‧‧‧(三)肝硬化患者發生感染，如發病時合併敗血
    性休克，不論是何種病原所引起的敗血症，死亡率原本就很高，僅施打一劑抗生
    素，仍有很高之機會死於敗血症。但依據抗生素使用原則，臨床醫師會在實施必
    要的培養檢查後，儘快投與一劑抗生素，而後再依照一般抗生素的使用頻度和參
    考病患的腎臟功能（例如：抗生素給藥的頻度是每六小時、八小時或十二小時一
    次）決定下一回例行投藥的時間點。因此王先生僅接受一劑抗生素，可能是因為
    他在例行的下一劑投藥前已病情惡化。(四)對王先生休克的處置，應包括注入適量
    輸液以增加組織的血液灌流；如果在給予適量輸液後，血壓仍然偏低、寡尿時，
    則必須考慮加上升壓劑；若病人血氧過低或呼吸困難，還必須給予氧氣，甚至採
    氣管插管，借助呼吸器；除此以外，如血液檢查發現病患有嚴重的代謝性酸中毒
    ，必須設法改正。這些個別處置步驟的需要性，端賴臨床醫師根據經驗和檢驗數
    值進行判斷；再者，針對發生休克的原因進行治療，亦占有同等的重要性。王先
    生的臨床病徵符合敗血性休克之表現，儘管細菌培養尚未得到結果，醫師即應憑
    藉經驗法則選擇投予抗生素」等語，是關於第一劑抗生素早打或晚打，對於王世
    民於凌晨一點進入加護病房，至五點三十分即發生心跳停止之結果，其所遭遇的
    病情急遽變化，如法務部法醫研究所認為：死者王世民死前病情變化極迅速，並
    不尋常（近乎離奇）等語，則即使以最短之投給抗生素時間六小時為觀察，並無
    法產生決定性的影響，是依照本件醫療急救過程，即使認為醫療過程有未按時投
    予抗生素之疏失之事實作為觀察基礎，若排除此項疏失因素，參照兩造所合意之
    鑑定單位所為之專業經驗判斷，在通常經驗之觀察下，亦無法排除病患王世民死
    亡之結果，是此項疏失對於王世民事後發生之死亡結果，自難認為有相當因果關
    係，是以此推之，尚難認為被告對於王世民之死亡結果，應負損害賠償責任。
  (六)繼按經營一定事業或從事其他工作或活動之人，其工作或活動之性質或其使用之
    工具或方法有生損害於他人之危險者，對他人之損害應負賠償責任。但損害非由
    於其工作或活動或其使用之工具或方法所致，或於防止損害之發生已盡相當之注
    意者，不在此限，民法第一百九十一條之三定有明文，醫療行為本身即具有高度
    的危險性與不確定性，故醫療行為人所從事之醫療行為，其工作之性質或所使用
    之醫療器材、方法對於人之身體通常會造成一定之危險，其因此所造成之損害，
    自應先優先適用上開規定，惟查，如前所述，本件被告童綜合醫院所僱請之住院
    醫生即被告己○○於執行醫療職務過程，雖可認為在醫療過程有欠缺醫療專業標
    準之疏失，客觀上違反善良管理人注意義務，然以王世民所遭遇的病情急遽變化
    ，即使於四點以前，準時投予第一劑抗生素（unasyn）其對於最後所產生之死亡
    結果，並法無造成決定性之效果，反而益見造成王世民死亡之結果，乃因其本身
    身體所遭遇之急遽變化所致，應非被告己○○、戊○○於執行醫療行為所致，是
    尚難認渠等應負侵權行為之損害賠償責任。
  (七)綜上所述，原告主張被告所提供之醫療服務欠缺合理可期待之醫療專業水準及未
    盡善良管理人注意義務致王世民死亡，依照債務不履行、消費者保護法之規定請
    求損害賠償責任，及主張被告己○○、戊○○於執行醫療職務亦有共同過失行為
    致王世民死亡，被告童綜合醫院為其雇主，應依照民法第一百八十八條第一項之
    規定負連帶賠償責任，請求被告連帶給付原告丙○○一百二十四萬三千四百三十
    六元、原告丁○○一百二十九萬一千六百八十六元、原告甲○○一百四十八萬四
    千五百三十一元、原告辛○○二百八十八萬三千五百二十九元、原告乙○○一百
    六十六萬三千八百九十五元，及均各自起訴狀繕本送達翌日起至清償日止按年利
    百分之五計算之利息，均屬無據，應予駁回。其假執行亦失所依附，應併予駁回
    。
  (八)本件事證已臻明確，兩造所為之其他主張，陳述並所提之證據，經審酌後，認均
    與本件之結論無礙，不再一一論述，併予敘明。
、訴訟費用負擔之依據：民事訴訟法第七十八條、第八十五條第一項。
中       華       民       國     九十四 年       七     月       八     日
                                臺灣臺中地方法院民事第三庭
                                    法　　　官  許  石  慶
右為正本係照原本作成。
如不服本判決，應於判決送達後二十日內，向本院提出上訴狀。
中       華       民       國     九十四 年       七     月       八     日
                                     法院書記官
